臺灣高等法院高雄分院民事判決
110年度勞上字第51號
上  訴  人  友和耐火材料工業股份有限公司

法定代理人  張重武  
訴訟代理人  鄭旭廷律師                      
被上訴人    吳明燮  
訴訟代理人  張啟祥律師
            蔡宜真律師          
上列當事人間請求損害賠償事件，上訴人對於中華民國110年11
月3日臺灣高雄地方法院110年度重勞訴更一字第1號第一審判決
提起上訴，本院於111年7月6日言詞辯論終結，判決如下：
    主  文
原判決關於駁回上訴人後開第二項之訴部分，及訴訟費用（除確
定部分外）之裁判均廢棄。
被上訴人應給付上訴人新臺幣伍拾萬元，及自民國一○八年七月
六日起至清償日止，按年息百分之五計算之利息。
其餘上訴駁回。
第一（除確定部分外）、二審訴訟費用，由被上訴人負擔百分之
二十八，餘由上訴人負擔。
    事實及理由
一、上訴人主張：被上訴人原為伊之副總經理，並擔任董事，於
    民國103年9月11日離職，離職前兩造簽定保密契約書（下稱
    系爭契約）。被上訴人離職前，伊客戶豐興鋼鐵股份有限公
    司（下稱豐興公司）之員工魏森佑，前於103年6月12日下午
    4時41分將含有伊產品品質表與設計圖之附件檔案以電子郵
    件方式傳送予訴外人即宏海礦業有限公司之洪廉喬，洪廉喬
    於同日下午11時38分再將郵件傳送予被上訴人，而依系爭契
    約第6條約定，被上訴人本應於離職時將持有伊之任何文件
    、資料等交予伊，不得擅自留存，詎被上訴人未於離職時交
    出上開郵件所含之4張產品品質表與1張工程設計圖（下稱系
    爭資料），並刪除該檔案，擅自留存系爭資料，顯違反系爭
    契約第6條約定，應依系爭契約第7條約定，按每份文件36萬
    元計算給付懲罰性違約金共180萬元（計算式:36萬元×5份＝1
    80萬元）等語。聲明：(一)被上訴人應給付上訴人180萬元
    ，及自起訴狀繕本送達翌日起至清償日止，按年息5%計算之
    利息。(二)願供擔保請准宣告假執行（上訴人於原審逾此金
    額之請求，業經敗訴確定，不予載述）。
二、被上訴人則以：上開郵件內容來自於訴外人豐興公司員工魏
    森佑，並非伊提供，伊僅係被動收受郵件副本，並未回覆，
    並無違反系爭契約之約定。又系爭契約第6條之定義及範圍
    ，應參酌營業秘密法規定之精神，具備明確性及合理性，始
    屬相當。而上訴人對系爭資料除未採行保密措施外，產品品
    質表更屬於上訴人網站得公開查詢並明確知悉之資訊，電子
    郵件亦不屬於系爭契約所規範之保密範圍。此外，上訴人所
    主張系爭契約第7條懲罰性違約金，業於原審法院105年度勞
    訴字第70號判決伊應給付，上訴人不得再重複請求等語置辯
    。
三、原審判決駁回上訴人之請求，上訴人就其敗訴部分一部不服
    提起上訴，於本院聲明：(一)原判決廢棄。(二)被上訴人應
    給付上訴人180萬元，及自起訴狀繕本送達翌日起至清償日
    止，按年息5%計算之利息。(三)願供擔保請准宣告假執行。
    被上訴人則聲明：(一)上訴駁回。(二)若受不利判決，願供
    擔保，准宣告免為假執行。　　
四、兩造不爭執事項：
　㈠上訴人以經營耐火材料之製造及買賣等事業為主要業務，而
    被上訴人自85年7月22日起任職於上訴人，於99年1月1日擔
    任營業部經理，再於100 年2月1日晉升副總經理，並自100
    年6月10日至103年6月9日擔任上訴人董事，後於103年9月11
    日離職。
　㈡被上訴人離職前與上訴人簽定系爭契約，其中第6條約定：「
    甲方離職時，或因故被終止雇用時，應將其所持有之乙方任
    何財產、文件、資料及與乙方或其業務有關之備忘錄、往來
    函件、紀錄、手稿、圖稿、統計表或其他文件以及影印本等
    交付乙方，不得擅自留存或影印」、第7條約定：「甲方若
    違反本契約之規定，乙方尚得請求甲方支付130萬元之懲罰
    性違約金，並得請求甲方賠償乙方因此所受損害」（見原審
    卷第60至61頁）。
　㈢被上訴人前對上訴人提起競業禁止損害賠償訴訟，訴訟中被
    上訴人聲請證據保全獲准（原審法院105年度全字第151號裁
    定），並查扣上訴人持有之1,294封電子郵件，後上訴人於
    訴訟中認諾被上訴人於該案之全部請求，並經以105年度勞
    訴字第70號判決被上訴人勝訴（即上訴人應給付被上訴人26
    0萬元及自105年3月26日起至清償日止，按週年利率5％計算
    之利息，下稱前案）。
　㈣被上訴人於106年3月間對上訴人另行提起原審法院106年度訴
    字第774號洩漏營業秘密與競業禁止損害賠償訴訟，並援引
    上開查扣之電子郵件作為證據，後被上訴人撤回該訴訟。
　㈤魏森佑將含有上訴人產品品質表與設計圖即系爭資料之附件
    檔案，於103年6月12日下午4 時41分電郵予洪廉喬，洪廉喬
    於同日下午11時38分再將上開郵件含附件傳送予被上訴人，
    此際被上訴人尚在上訴人任職，而兩造係於103年 9月11日
    簽立系爭契約。 
五、兩造之爭點：被上訴人離職時未將系爭資料交付上訴人，有
    無違反系爭契約第6條約定？若有，上訴人依系爭契約第7條
    約定請求被上訴人給付違約金180萬元，有無理由？　　
六、本院之判斷：
　㈠查，本件上訴人主張被上訴人所為未交付系爭資料違約行為
    ，係違反系爭契約第6條約定，而依系爭契約第7條約定，請
    求被上訴人給付180萬元之懲罰性違約金乙節，核與上訴人
    於前案主張被上訴人違反系爭契約第5條競業禁止約定，得
    依系爭契約第5條、第7條約定請求懲罰性違約金及損害賠償
    260萬元之原因事實有所不同，有卷附前案判決可稽（見本
    院卷第141至144頁），二者之原因事實不同，訴訟標的亦異
    ，即非屬同一事件，自非前案既判力所及，合先敘明。
　㈡被上訴人離職時未將系爭資料交付上訴人，有無違反系爭契
    約第6條約定？
　⒈系爭契約第6條約定：「甲方（指被上訴人）離職時，或因故
    被終止雇用時，應將其所持有之乙方（指上訴人）任何財產
    、文件、資料及與乙方或其業務有關之備忘錄、往來函件、
    紀錄、手稿、圖稿、統計表或其他文件以及影印本等交付乙
    方，不得擅自留存或影印」（見原審卷第頁）。依其文義，
    可知被上訴人離職時應將上訴人之任何財產、文件、資料及
    與業務有關之文件均應交付予上訴人，不得擅自留存，並無
    明文限制該財產、文件、資料須具有秘密性，與系爭契約第
    4條約定被上訴人須保守資訊秘密有別。至於被上訴人抗辯
    ：電子郵件非系爭契約第6條約定所規範之對象云云；然第6
    條約定被上訴人應交出者，為與上訴人業務有關之備忘錄、
    往來函件、紀錄、手稿、圖稿、統計表或其他文件，已如前
    述，而產品品質表應屬統計表，工程設計圖屬圖稿，故上訴
    人此部分抗辯，並無可採。
　⒉查，魏森佑將含有上訴人產品品質表與設計圖即系爭資料之
    附件檔案，於103年6月12日下午4 時41分電郵予洪廉喬，洪
    廉喬於同日下午11時38分再將上開郵件含附件傳送予被上訴
    人（即編號第948封，見原審卷第63頁），此際被上訴人尚
    在上訴人任職，而兩造係於103年 9月11日簽立系爭契約乙
    節，兩造所不爭執（見不爭執事項㈤），並有上開電子郵件
    及系爭資料在卷可稽（見原審卷第63至81頁），且被上訴人
    亦自承於103年9月13日離職時，並未將系爭資料交付予上訴
    人等情（見本院卷第103頁），堪認被上訴人離職時，未將
    系爭資料交付上訴人，擅自留存，係有違反系爭契約第6條
    約定之情事。至於被上訴人抗辯：系爭資料中產品品質表為
    上訴人網站得以查詢及知悉，屬公開資訊，非屬上訴人依約
    於離職時應交出之文件云云，固據提出上訴人網頁產品資訊
    及訴外人光和耐火、三和工業股份有限公司網頁產品資訊表
    為據（見本院卷第65至69頁）；惟觀諸系爭資料中設計圖下
    方記載圖名「豐興鋼鐵煉二廠LADLE」（見原審卷第81頁）
    ，而產品品質表中品名欄記載氣孔率、體密度等規格（見原
    審卷第73頁）與上訴人網頁產品（見本院卷第65至69頁）規
    格內容不同，亦與光和耐火、三和工業股份有限公司網頁產
    品規格相異，核非屬自上訴人網站及第三人網站查詢所得知
    悉，故被上訴人此部分抗辯，即屬無據。　　
　㈢若有違反系爭契約第6條約定，上訴人依系爭契約第7條約定
    請求被上訴人給付違約金180萬元，有無理由？　
　⒈依系爭契約第7條約定：「甲方若違反本契約之規定，乙方尚
    得請求甲方支付130萬元之懲罰性違約金。」，依其文義，
    即被上訴人有違約情事時，上訴人得請求懲罰性違約金，而
    被上訴人有違反系爭契約第6條約定之情事，業經本院認定
    如前，則上訴人依系爭契約第7條約定，請求上訴人給付懲
    罰性違約金，應屬有據。
　⒉按違約金有賠償性違約金及懲罰性違約金，其效力各自不同
    。前者以違約金作為債務不履行所生損害之賠償總額。後者
    以強制債務之履行為目的，確保債權效力所定之強制罰，於
    債務不履行時，債權人除得請求支付違約金外，並得請求履
    行債務，或不履行之損害賠償（最高法院86年度台上字第16
    20號號判決意旨參照）。次按約定之違約金額過高者，法院
    得減至相當之數額，民法第252條定有明文，又違約金是否
    相當，應依一般客觀事實、社會經濟狀況及當事人所受損害
    情形，以為衡量之標準（最高法院82年度台上字第2529號、
    94年度台上字第360號判決要旨參照）。查，被上訴人在職
    時即持有系爭資料，離職時未將系爭資料交付上訴人，擅自
    留存，惟尚未加以利用牟利，並斟酌客觀社會經濟環境、被
    上訴人違約情節及當事人所受損害等一切情狀，本院審酌上
    情，認上訴人請求被上訴人按每份文件給付懲罰性違約金共
    50萬元（計算式:每份文件10萬元×5份＝50萬元），尚屬適當
    ，逾此部分即屬無據。
七、綜上所述，上訴人依系爭契約第6條及第7條前段懲罰性違約
    金約定，請求被上訴人給付50萬元，及自起訴狀繕本送達之
    翌日即108年7月6日（見原審司勞調卷第405頁之送達證書）
    起至清償日止，按年息5%計算之利息部分，為有理由，應予
    准許；逾此部分之請求，為無理由，不應准許。從而，原審
    就上開應准許部分，為上訴人敗訴之判決，尚有未洽，上訴
    論旨指摘原判決此部分不當，求予廢棄改判，為有理由，爰
    由本院廢棄改判如主文第二項所示。至於上訴人之請求不應
    准許部分，原審為上訴人敗訴之判決，並駁回其假執行之聲
    請，經核並無不合，上訴意旨指摘原判決此部分不當，求予
    廢棄改判，為無理由，應駁回此部分之上訴。
八、本件事證已臻明確，兩造其餘之攻擊或防禦方法及所用之證
    據，經本院斟酌後，認為均不足以影響本判決之結果，爰不
    逐一論列，附此敘明。
九、據上論結，本件上訴為一部有理由，一部無理由，判決如主
    文。
中　　華　　民　　國　　111 　年　　7 　　月　　22　　日
                              勞動法庭
                                審判長法  官  魏式璧
                                      法  官  賴文姍
                                      法  官  郭慧珊
以上正本證明與原本無異。
本件不得上訴。
中　　華　　民　　國　　111 　年　　7 　　月　　22　　日
                                      書記官  李采芹